最高法院刑事判決　　　　　　一○○年度台上字第五九三八號
上　訴　人　台灣高等法院檢察署檢察官　
被　　　告　黃淳妍
上列上訴人因被告違反毒品危害防制條例案件，不服台灣高等法
院中華民國九十九年六月二十二日第二審更審判決（九十九年度
上更(一)字第一六一號，起訴案號：台灣士林地方法院檢察署九十
五年度偵字第二六三七號），提起上訴，本院判決如下：
    主  文
原判決撤銷，發回台灣高等法院。
    理  由
本件原判決撤銷第一審科刑之判決，變更檢察官所引販賣第二級
毒品罪之起訴法條，改判論處被告黃淳妍明知為禁藥而轉讓罪刑
，固非無見。
惟查：(一)、刑事被告就被訴事實不僅無自證無罪之義務，且享有
為自己提出有利主張或作有利舉證之權利，然此等有利被告之積
極抗辯，除其抗辯內容係針對犯罪構成要件事實為之者，仍應由
控方負實質之舉證責任外，其他抗辯之提出，自應由被告指出證
明其抗辯或主張存在之方法，以便法院為必要之調查，兼免被告
藉此延宕訴訟。刑事訴訟法第九十六條後段「被告陳述有利之事
實者，應命其指出證明之方法」、第一百條「被告所陳述有利之
事實與指出證明之方法，應於筆錄內記載明確」等規定，即在揭
明法律賦予被告積極抗辯權之同時，併要求其負有就陳述有利之
事實或主張有利之辯解，指出證明之方法之責，從而被告對於所
提抗辯未盡提供證據資料，以致法院無從調查，雖不能因此即令
負擔不利益判決之結果，但此等抗辯既屬不成立，其不能資為被
告有利之認定，要屬當然。本件檢察官起訴被告與林銘彥（由第
一審通緝）共同販賣毒品安非他命予連志文犯罪事實，原判決採
信被告所辯：與其一起搭車送交安非他命一小包予連志文並收受
價金新台幣（下同）一千五百元者為綽號「統一」之男子等語，
並據以認定被告僅止於轉讓而非販賣毒品。然證人連志文於偵查
中已證稱：打電話的人就是拿毒品給我的人，不是林銘彥就是被
告等詞明確（見偵查卷(三)第十四頁），原審對於被告提出僅知綽
號之幽靈抗辯，並未命被告指出證明之方法，翔實調查究竟有無
「統一」之男子其人，即遽予採信，而為有利之認定，難謂無調
查證據未盡及採證違背證據法則之違法。(二)、毒品危害防制條例
所處罰之販賣毒品罪，所著重者為在主觀上有藉以牟利之惡性，
及對毒品之擴散具有較有償或無償轉讓行為更嚴重之危害性，被
告營利之意圖，除出於其任意性之自白外，應從客觀之社會環境
、情況及證人、物證等資料，依據證據法則綜合研判認定。被告
已坦認有於原判決事實欄所載時、地交付安非他命一小包予連志
文並收取一千元之事實，僅以交付毒品及收受價金者為「統一」
之人置辯而已。惟證人連志文於偵查中證稱其係向被告購買毒品
安非他命，錢也是交給被告等語（見偵查卷(三)第十三、三五、三
六頁），觀諸本件之通訊監察譯文（下稱譯文），所呈現者均為
被告與連志文對立之買賣毒品談話內容，並非平行同向之合資購
買或轉讓毒品內容（見偵查卷(二)第五七頁反面、第五八頁。原判
決誤載為第六七頁背面至第六八頁背面），且從卷附之其他譯文
以觀，被告除與連志文有買賣毒品之對話外，似亦與多人有提及
買賣毒品之內容。凡此事證綜合研判，能否謂被告無販賣毒品之
營利意圖，要非無疑。原審未詳予勾稽，為必要之論斷及說明，
徒憑被告所辯上情，資為認定被告並無營利之意圖，變更檢察官
所引應適用之法條，改判論以轉讓禁藥罪名，揆之上開說明，本
院即無憑判斷其適用法律是否適當。檢察官上訴意旨執以指摘原
判決違法，為有理由，應認仍有撤銷發回更審之原因。至原判決
理由欄七不另為諭知無罪部分，基於審判不可分，應併予發回。
據上論結，應依刑事訴訟法第三百九十七條、第四百零一條，判
決如主文。
中    華    民    國  一○○  年   十一   月    二    日
                      最高法院刑事第九庭
                          審判長法官  賴  忠  星  
                                法官  呂  丹  玉  
                                法官  吳      燦  
                                法官  蔡  名  曜  
                                法官  葉  麗  霞  
本件正本證明與原本無異
                                      書  記  官  
中    華    民    國  一○○  年   十一   月    七    日
                                                      Ｅ